臺灣高等法院臺中分院民事判決
110年度家上字第126號
上  訴  人  乙○○（原名○○○）

訴訟代理人  楊玉珍律師
複 代 理人  林保君
被 上訴 人  丙○○
訴訟代理人  林殷世律師
複 代理 人  許珮寧律師
上列當事人間請求離婚等事件，上訴人對於民國110年10月12日
臺灣南投地方法院110年度婚字第7號第一審判決提起上訴，本院
於111年4月19日言詞辯論終結，判決如下：
    主  文
上訴駁回。
第二審訴訟費用由上訴人負擔。
    事實及理由
一、被上訴人主張：兩造於民國107年11月30日結婚，育有一子
    丁○○（108年1月23日生）。108年4、5月間孩子剛出生時，
    伊即發現上訴人與越南籍女子「戊○○」幾乎天天傳訊，頻繁
    、密集臉書聯絡，且贈送禮物、相互接送、一同喝咖啡、喝
    酒、逛夜市，言談間上訴人顯有追求之意，伊屢次表示介意
    ，上訴人仍執意為之。109年9月16日，上訴人稱要與同事吃
    晚餐，伊獲悉上訴人搭載「阿○」(即甲○○)到汽車旅館，便
    於該日晚間與兒子到南投縣○○鎮○○汽車旅館門口，親見上訴
    人搭載「阿○」進入汽車旅館，在上訴人離開汽車旅館時，
    伊欲上前質問，但上訴人一見伊便高速駕車離去，不顧伊騎
    乘機車搭載兒子在後追趕。當日晚上，上訴人坦承搭載女子
    至汽車旅館，但拒絕透露女子身分，僅稱「如果我說，我叫
    傳播吃飯完想開房間」等語，更以「解決生理需求」為藉口
    ，事後更刪除該日之行車紀錄器檔案，並承認確曾與多名女
    性友人發生「不只一次」性行為。伊心灰意冷，便搬離埔里
    ，回至臺中娘家居住，亦將兒子帶回同住至今。上訴人在婚
    姻中一再與其他女性有不正當交往，兩造為此爭執不休，伊
    身心俱疲，對上訴人亦失去信任，已無繼續維持婚姻之意願
    ，兩造亦曾就離婚達成合意，僅因子女之親權部分未能達成
    協議而破局，且兩造分居迄今，上訴人亦無任何挽回婚姻之
    舉，足見上訴人亦無維持婚姻之意願。是兩造婚姻顯已出現
    重大破綻，而無回復之可能，且係可歸責於上訴人之事由所
    致，爰依民法第1052條第2項規定，請求准許兩造離婚。又
    兩造所生丁○○，年僅2歲餘，自幼即由伊照顧撫育，與伊關
    係親密，伊有親職意願，亦有親職能力，並有穩定工作及收
    入，娘家父母亦有意願協助照顧、提供經濟支持，且考量兩
    造現分居臺中、南投，距離甚遠，倘共同行使親權，恐造成
    執行上不便，由伊單獨行使親權，方符合子女最佳利益。另
    就子女會面交往部分，伊願全力配合。又行政院主計處公布
    之臺中市107年度每人每月平均支出新臺幣（下同）2萬9029
    元，可作為子女每月所需扶養費之計算基礎，且兩造協談離
    婚時，上訴人對於每月給付扶養費用1萬5000元乙事，亦表
    同意。故請求上訴人每月給付1萬5000元作為扶養費用。聲
    明求為判決：㈠准許兩造離婚。㈡兩造所生丁○○之權利義務行
    使負擔由被上訴人單獨任之。㈢上訴人應自本判決確定之日
    起，至未成年子女丁○○成年之日止，於每月15日前給付每月
    扶養費1萬5000元予被上訴人，遲誤一期履行，當期以後1至
    12期之給付視為亦已到期。　
二、上訴人則以：
　㈠甲○○係伊父母之好友，當天因甲○○汽車故障，請伊幫忙載她
    去汽車旅館見友人，到場後，甲○○與其朋友短暫交談約10分
    鐘後，伊與甲○○即離開汽車旅館，伊等並無任何不當之行為
    。因被上訴人對家中聘請之女員工態度一向不友善，對於甲
    ○○亦然，當日伊因擔心被上訴人誤會，情緒激動，不願聽伊
    解釋，在馬路上發生爭吵，始會先行離開。至於對話中伊稱
    「叫傳播」僅係因懊惱被上訴人對伊之不信任，才如此回應
    ，但伊事後有解釋。另伊稱「阿○那個我承認是對不起你，
    會騙你這樣」則係指發生當時未將阿○身分及訪友之事告知
    被上訴人。另伊與戊○○係在108年5月因請教農作物之事，偶
    有聚會聯絡，之後無再聯繫，一直到108年10月才又因百香
    果之事有聯絡，故伊等並非連續密集往來。被上訴人指稱伊
    在婚姻中一再與其他女性有不正當往來，致婚姻出現重大破
    綻云云，並非事實。　
　㈡縱認兩造婚姻出現破綻，亦未達無可維持之程度，伊亦無離
    婚之意願。且被上訴人於子女出生後，不願與伊家人同住，
    要求另於埔里市區租屋，致無論在孩子照顧或經濟上均缺少
    親友之支援，嗣被上訴人又以增加一份薪水為由，要求到台
    中工作，伊考量孩子照顧問題，希望被上訴人能留在埔里，
    但被上訴人拒絕，並於109年農曆年後自行前往台中工作，
    返回娘家居住，造成兩造分居狀態，伊因而將孩子帶回埔里
    老家照顧，但每晚仍透過視訊相互關懷，亦讓被上訴人與孩
    子互動，但週六日被上訴人仍未返家。一直到109年7月，被
    上訴人願意返回但仍不願與伊家人同住，要求搬至埔里市區
    租屋，伊不願再發生爭執，乃順應其要求，但被上訴人仍屢
    屢質疑伊，一意與伊爭吵，終致109年9月16日發生阿○事件
    之衝突，被上訴人再次離家，翌日持離婚協議書要求離婚，
    伊拒絕，自此即未再返回埔里。其間伊多次用通訊軟體請被
    上訴人返家並共同攜子出遊，均遭拒絕。且109年10月18日
    被上訴人逕將子女攜回台中後，不讓伊探視，一直到109年1
    1月3日伊聲請會面交往暫時處分之裁定後，方得見到孩子。
    是兩造婚姻若有破綻，亦係被上訴人個性強硬、逕自離家、
    不願溝通所致，被上訴人顯具有較高之可歸責性。
　㈢又兩造婚後原與伊家人同住，當時兩造所生子女係由兩造共
    同照顧，嗣兩造在外租屋，被上訴人開始兼家教，其外出家
    教期間，均係由伊將子女帶回老家，由伊及伊家人照顧，嗣
    被上訴人棄子離家到台中工作期間，孩子亦係由伊及伊家人
    照顧。109年9月16日阿○事件衝突後，被上訴人再次離家，
    子女由兩造輪流照顧，同年10月18日，被上訴人逕將子女攜
    回台中後，即未再讓伊探視，109年10月28日家中祭祖，亦
    不願讓孩子回參與。孩子自出生以來，伊及伊家人一直是主
    要照顧者，而被上訴人頻頻離家、不讓伊探視孩子，甚至切
    斷孩子與家庭之聯繫，顯非友善父母，且考量經濟、家庭支
    援系統、同性照顧、繼續照顧等原則，由伊擔任子女之主要
    照顧者，亦較符合子女之最佳利益等語，資為抗辯。
三、經原審為被上訴人勝訴之判決，上訴人提起上訴。上訴聲明
    ：㈠原判決廢棄。㈡上開廢棄部分，被上訴人在第一審之訴駁
    回。被上訴人答辯聲明：上訴駁回。
四、本件爭點
  ㈠被上訴人依民法第1052條第2項規定，請求准許兩造離婚，
　　是否有理由？
　  ⒈兩造婚姻是否出現難以維持之重大事由？
　　⒉倘是，可否歸責於上訴人或上訴人是否有較大之過失？
  ㈡原審酌定丁○○權利義務之行使或負擔，由兩造共同任之，有
    關如原判決附表一所示之事項，由被上訴人單獨決定，其餘
    事項由兩造共同決定，並由被上訴人擔任主要照顧者，是否
    妥適？
  ㈢原審關於會面交往方式及扶養費用給付之酌定，是否妥適？
五、得心證之理由
  ㈠兩造於107年11月30日結婚，婚後育有丁○○，現婚姻關係仍存
    續中等情，已據被上訴人提出戶籍謄本為證，且為上訴人所
    不爭執，此部分事實堪信為真。
  ㈡兩造婚姻已有破綻，且上訴人屬可歸責較重之一方，被上訴
    人請求離婚，為有理由：
    ⒈按有民法第1052條第1項以外之重大事由，難以維持婚姻者
      ，夫妻之一方得請求離婚，但其事由應由夫妻之一方負責
      者，僅他方得請求離婚，民法第1052條第2項定有明文。
      上開條文規定之立法意旨，在符合現代多元化社會之需要
      ，使裁判離婚之事由較富彈性，其判斷之標準為婚姻是否
      已生破綻而無回復之希望。而婚姻是否已生破綻無回復之
      希望，不可依主觀的標準，即從原告已喪失維持婚姻意欲
      之主觀面加以認定，而應依客觀之標準，即難以維持婚姻
      之事實，是否已達倘處於同一境況，任何人均將喪失維持
      婚姻意欲之程度而定（最高法院94年度台上字第115號判
      決意旨參照）。再按婚姻係夫妻以組織家庭共同生活為目
      的，此共同生活體，須夫妻共同經營生活，倘事實上已未
      互動多年，雙方誠摰互信之感情基礎已經不復存在，依一
      般人之生活經驗，顯然難期修復，雙方共同生活的婚姻目
      的已經不能達成，應可認係民法第1052條第2項所定難以
      維持婚姻之重大事由。至於婚姻如有難以維持之重大事由
      ，於夫妻雙方就該事由均須負責時，應比較衡量雙方之有
      責程度，僅責任較輕之一方得向責任較重之他方請求離婚
      ，如雙方之有責程度相同，則雙方均得請求離婚，始符民
      法第1052條第2項規定之立法本旨（最高法院95年度第5次
      民事庭會議決議參照）。
    ⒉被上訴人主張上訴人在婚姻中一再與其他女性有不正當交
      往，被上訴人對於婚姻中上訴人之忠誠性，產生懷疑，無
      法繼續共同生活，因認兩造婚姻已生破綻難以繼續維持而
      請求判決離婚等情，業據其提出對話紀錄截圖、錄音光碟
      及譯文等件為證，此為上訴人所否認，並以前詞置辯。經
      查：
　    ⑴查上訴人曾於109年9月16日搭載甲○○進入汽車旅館（下
        稱系爭汽車旅館事件），此為上訴人與甲○○所自認。上
        訴人身為人夫、人父卻毫不避嫌單獨與婚姻以外之女性
        前往汽車旅館，似此情事，於社會事實之外觀及評價上
        ，已屬不當。
　　　⑵上訴人雖抗辯伊僅係應甲○○之要求，載甲○○去汽車旅館
        訪友，因為該友人要向甲○○借錢云云，然查：
　　　　①果若僅是甲○○之友人要向甲○○借錢，而甲○○僅係去送
          錢，為何不約在外面之便利商店等公開場合碰面？亦
          不致於引發奇想，而遭非議。
　　　　②倘上訴人真「單純」載甲○○至汽車旅館訪友，又為何
          不當面解釋清楚？反而，當上訴人在汽車旅館門口看
          到被上訴人時，直接駕車落跑，任由被上訴人搭載當
          時年僅一歲餘之丁○○騎乘機車在後面苦苦追趕？此舉
          於當時讓被上訴人痛心崩潰，至今仍無法平復，亦屬
          情理之事。
　　　　③上訴人雖曾於本院請證人甲○○庭作證，然查：
          ❶上訴人於本院陳稱：「當時她（證人甲○○）要去汽
            車旅館找一位朋友，要借錢給她的朋友，請我幫忙
            載她去的」、「（問：你們是如何約的？）當時因
            她汽車故障，請我載她去。」、「（問：證人甲○○
            如何約你？）當天傍晚時，她打電話給我。我去她
            家載她。」、「因為我與她在車上聊天，我說到我
            隔天生日…她就說我幫她忙，她要順便請我吃飯，
            請吃生日餐」、「我是當天先拿藥回租屋處給我太
            太，我跟她說我要跟朋友去吃飯」等語，可得知上
            訴人於109年9月16日傍晚，係因證人甲○○之要求「
            專程」到甲○○家中載她去汽車旅館，上訴人還先回
            兩造租屋處拿藥給被上訴人後，再與證人甲○○吃飯
            享受生日餐，之後與證人甲○○一同前往汽車旅館；
            惟上訴人於原審竟稱：其只是「順路搭載」該名女
            員工至汽車旅館訪友等語（見原審卷第96頁）。是
            以上訴人究係應證人甲○○之要求專程到甲○○住處、
            一起吃生日餐、並一同前往汽車旅館、還是順路搭
            載甲○○去汽車旅館，其說法即前後不一，已有可議
            。
          ❷上訴人於本院陳稱：「我沒有看到她朋友的人。我
            們進去時，車庫門就已經打開。對方沒有在車庫內
            等，…我車子有熄火，鐵捲門有拉下來。」、「（
            問：所以你從頭到尾都沒有看到她朋友？）是的。
            」、「(問：證人甲○○出來後，你們在車上，證人
            有無說她與朋友談話內容為何？)證人甲○○說她借1
            萬5千元給她朋友..」等語；惟證人甲○○則證稱：
            「我打電話給我朋友，她下來叫我上去。她住的房
            間一樓是車庫。門是用遙控器的。車庫的門是我朋
            友打開的。我到的時候，她在樓下等，她有下來帶
            我上去，她沒有跟上訴人打招呼，只是點個頭而已
            。」、「（問：你方才說你朋友有下來，有看到上
            訴人並點頭嗎？）是的。」、「..車庫門沒有拉下
            來。但我上去後車庫門有沒有拉下來，我不清楚。
            」、「（問：她沒下來，車庫鐵捲門如何打開？）
            時間久了，我不清楚。」、「（問：從汽車旅館出
            來後，當時在車上，有無談話？）我們沒有談話。
            」等語。經比對上訴人與證人甲○○之證詞，其中就
            ㈠上開二人對「所謂的朋友」到底有沒有在房間一
            樓的車庫內等待？㈡上訴人有無見到「所謂的朋友
            」、且「所謂的朋友」有點頭打招呼還是未曾見到
            人？㈢兩人離開房間時在沒有「所謂的朋友」在場
            時車庫門如何自動打開的？㈣又上訴人與甲○○在離
            開汽車旅館時到底有沒有談話？等細節，上揭二人
            之說法顯然矛盾不符之處，而不可採。
　　　　　❸復參酌，本件究竟有沒有「所謂甲○○的朋友」之真
            實存在？亦屬有疑（此部分事實，依上訴人之舉證
            尚有未足），已見前述。蓋甲○○係與上訴人前往汽
            車旅館之利害關係人，本件實難以想像或期待系爭
            汽車旅館事件中之甲○○會到庭坦承其與上訴人間有
            婚外情或性行為。換言之，甲○○不可能到庭陳述坦
            承其侵害被上訴人之配偶權益，此為攸關甲○○自身
            利益之重大事項，證人甲○○顯然不可能據實陳述。
        ④上訴人雖抗辯：由汽車旅館回函，可證上訴人就系爭
          汽車旅館事件，確實未違反婚姻忠誠義務云云。惟查
          ，本院就系爭汽車旅館事件，曾函問○○汽車旅館，關
          於系爭汽車之進入及離開時間？有無表達進入目的？
          系爭汽車進入何房號房間？該房號房間在同一時段有
          無其他人租房使用？等疑問事項（本院卷第309頁）
          ，惟據○○汽車旅館函覆謂系爭汽車於109年9月16日晚
          間並無該車之消費紀錄等語。（本院卷第311頁）且
          查，上訴人偕甲○○開車進入○○汽車旅館，為確定之事
          實，而汽車旅館除非刷卡，才會有消費紀錄，若現金
          交易，無消費紀錄，實屬當然，且汽車旅館為保護消
          費之情侶，回覆亦屬保守。是依該○○汽車旅館之回函
          ，並未澄清上訴人所抗辯有利於己之事項，自不足以
          資為上訴人有利之認定。
　　　⑶系爭汽車旅館事件，被上訴人對上訴人的感情信任感，
        已經全然破壞。事出必有因，實則，本件上訴人於婚後
        與其他女子間交往的分寸與界線，拿捏失當，叫被上訴
        人無法放心共同生活，方為兩造婚姻破裂之關鍵，亦為
        兩造婚後不斷爭吵至感情不復存在之起因。此觀諸上訴
        人與第三人「戊○○」間之對話內容（原審卷第191至212
        頁），上訴人身為人夫，其竟對第三人說以「只有小鳳
        才有的」、「妳要喝咖啡嗎」、「我外送」、「不知道
        妳喜不喜歡吃火鍋」、「哈哈。這樣晚上有空可以一起
        去吃火鍋喔」、「不早說。我們來去喝咖啡或是吃越南
        河粉」、「哈那有空一起喝咖啡」、「下次我拿紅酒我
        們一起喝」、「我也想說找妳一起逛夜市而已」、「妳
        有買酒嗎」、「那買一手我們一起喝嗎」、「本來想說
        要不要買咖啡給妳」、「哈哈。所以就沒買。怕妳晚上
        睡不著，到時候陪妳當夜貓族」、「認真的小鳳最美了
        」、「認真的女人最美了」、「其實妳一直都很美」等
        語，俱見上訴人對「戊○○」有言語撩撥、逗弄之意，而
        非如其所辯此僅止於一般朋友之寒暄問候所需之社交言
        語而已，依照社會觀念，上訴人顯對戊○○有曖昧撩撥之
        意，益徵上訴人實已逾越夫妻間應謹守之道德界限，悖
        離夫妻本應互負之忠誠義務，造成夫妻感情逐漸惡化。
　　⒊本院衡酌以下各情，兩造婚後不到3個月，其子丁○○即出生
      ，斯時兩造在生活習慣、個性等各方面，都尚未有充分時
      間磨合、調整、適應，夫妻應長久共同生活，信任基礎亦
      如履薄冰，而被上訴人又於甫生產完，發現上訴人與「戊
      ○○」有頻繁聯繫與對話，語帶曖昧，上訴人未能體察被上
      訴人甫生產完畢，極需上訴人陪伴、照顧，反將時間、心
      思用於與「戊○○」聊天之上，被上訴人因此心生芥蒂，並
      對上訴人有所埋怨而爭執；兩造信任感不足，復因個性、
      生活觀念、家庭價值觀及丁○○之照顧等問題，屢屢爭執、
      衝突，加上上訴人仍未收斂其在外交友情形，猶發生系爭
      汽車旅館事件，而當時被上訴人騎機車搭載幼子，在後苦
      苦追趕，被上訴人當時心緒紊亂、痛苦、悲絕，可想而知
      。被上訴人因此無法釋懷，自109年9月間離家，不願再返
      回兩造住處。而上訴人於被上訴人離家後，在其個人臉書
      張貼「原來我都不知道妳那麼會說謊啊果然認識越久越看
      清妳是什麼樣的人!說謊功力越來越厲害真是佩服妳!」，
      而被上訴人甚亦在上訴人臉書公開留言「載女人在汽車旅
      館抓到就落跑，你有當我是人嗎」，彼此交相指責。而兩
      造自109年9月分居迄今，已有1年半餘，於分居期間，除
      因丁○○照料、會面交往等事項有所聯繫外，雙方相處情況
      未獲兩造積極修補，且無任何夫妻生活，亦無任何良性互
      動，而被上訴人於本院迭稱伊無意再維持婚姻之意，不願
      再溝通或回應上訴人之請求，兩造夫妻情感至此已耗損殆
      盡。而兩造就婚姻關係所面臨之困局，無法透過溝通尋求
      解決方法，夫妻關係迄今仍未改善，正常夫妻間所應具備
      互信、互諒、互愛之情感基礎已不復存在，客觀上已難期
      待兩造繼續經營和諧幸福之婚姻生活，若仍強求兩造維持
      夫妻名份而無婚姻之實，不僅無從改善兩造關係，反而讓
      兩造於爭執、衝突中歲月虛度，依客觀情狀，任何人處於
      同一情況下，均不願繼續維持婚姻生活，堪認兩造間之婚
      姻已生破綻而無回復之希望，有不能維持婚姻之重大事由
      ，是被上訴人主張兩造婚姻無法維持等語，非屬無據，應
      認兩造婚姻已有前述難以維持而得請求離婚之重大事由。
　　⒋茲比較衡量雙方之有責程度，上訴人明知被上訴人十分在
      意其與女性友人之相處，卻未能將男女分際拿捏得宜，或
      努力澄清化解誤會，終致兩造關係降至冰點，其後亦無積
      極修補感情裂痕之舉措。被上訴人亦已放棄維持婚姻之意
      欲。乃至於兩造無法繼續經營婚姻生活，係因兩造於同住
      期間，彼此溝通協調能力均不佳，對於事務之溝通最後均
      流於互相指謫、埋怨，終至分居；被上訴人於兩人爭吵時
      ，言行上也有激烈、過當之處，且其未經上訴人同意即攜
      丁○○離家，固非全然無責，然肇因仍在上訴人之一方，可
      知上訴人可歸責之程度大於被上訴人，上訴人抗辯
　　　兩造婚姻若有破綻，亦係被上訴人個性強硬、逕自離家、
      不願溝通所致，被上訴人顯具有較高之可歸責性云云，上
      訴人既未自我檢討前因後果，且核與事實不合，不足為採
      。從而，被上訴人依民法第1052條第2項之規定請求與上
      訴人離婚，於法有據。
  ㈢原審酌定丁○○權利義務之行使或負擔，由兩造共同任之，有
    關如原判決附表一所示之事項，由被上訴人單獨決定，其餘
    事項由兩造共同決定，並由被上訴人擔任主要照顧者，堪稱
    妥適：　
　　⒈按夫妻離婚者，對於未成年子女權利義務之行使或負擔，
      依協議由一方或雙方共同任之。未為協議或協議不成者，
      法院得依夫妻之一方、主管機關、社會福利機構或其他利
      害關係人之請求或依職權酌定之，民法第1055條第1項定
      有明文。又按法院為前條裁判時，應依子女之最佳利益，
      審酌一切情狀，尤應注意下列事項：一、子女之年齡、性
      別、人數及健康情形。二、子女之意願及人格發展之需要
      。三、父母之年齡、職業、品行、健康情形、經濟能力及
      生活狀況。四、父母保護教養子女之意願及態度。五、父
      母子女間或未成年子女與其他共同生活之人間之感情狀況
      。六、父母之一方是否有妨礙他方對未成年子女權利義務
      行使負擔之行為。七、各族群之傳統習俗、文化及價值觀
      。前項子女最佳利益之審酌，法院除得參考社工人員之訪
      視報告或家事調查官之調查報告外，並得依囑託警察機關
      、稅捐機關、金融機構、學校及其他有關機關、團體或具
      有相關專業知識之適當人士就特定事項調查之結果認定之
      ，民法第1055之1條亦有明文。再者，法院為審酌子女之
      最佳利益，得徵詢主管機關或社會福利機構之意見、請其
      進行訪視或調查，並提出報告及建議，家事事件法第106
      條第1項復有明文。
　　⒉查兩造所生丁○○，尚未成年，本件既判准兩造離婚，自有
      依上開規定酌定未成年子女丁○○權利義務行使或負擔之人
      之必要。原審曾囑託原法院家事調查官對兩造及未成年子
      女丁○○為訪視調查，有原法院110年度家查字第9號訪視調
      查報告在卷可查，依其訪視調查結果（詳原判決第11至16
      頁）可知：
　　　⑴綜合研判兩造及同住之家人已建立親密之依附關係與歸
        屬感，評估未成年子女丁○○目前被照顧狀況良好，無不
        利身心發展之情事。
　    ⑵兩造親職能力評估：兩造不論在任親權人之意願、經濟 
        狀況、親職能力（含從親職照顧意願及能力、就親職管
        教能力、就親職陪伴時間等方面評估）、親子互動關係
        、家庭支持網絡系統（含丁○○與祖父母長輩的互動，情
        感歸屬與連結）、兩造友善及合作式父母之體現、居住
        環境等等，兩造方面表現固屬均佳，然查其中尚略有差
        別：
　　　　①被上訴人為配合丁○○時間，故選擇固定上下班及周休
          二日之工作，因而照顧未成年子女丁○○期間，下班後
          及假日時都能親自陪伴丁○○從事日常生活活動，並固
          定於假日時安排家庭休閒活動。
　　　　②上訴人因從事農務，需早起，故由父母親陪伴丁○○就
          寢，丁○○洗澡亦多由母親幫忙，農忙時亦須忙於農務
          ，故未於假日固定安排休閒活動。
　　　　③從兩造敘述照顧丁○○之過程中，於丁○○之情緒、行為
          出現異常時之問題解決能力(如丁○○晚上睡不好，被
          上訴人分析可能是奶嘴換了或是破掉了)，評估被上
          訴人對丁○○之觀察入微，其較上訴人能了解丁○○之習
          性，而能正確分析找出可改善之方法，被上訴人給予
          丁○○之照顧亦較上訴人細緻。
　　　　④由上差異可知，評估被上訴人之親職時間顯較上訴人
          充足，兩造各自親身參與照顧丁○○時，其照顧之細膩
          程度，顯然被上訴人優於上訴人。此對於年齡尚幼的
          丁○○，其母愛的溫暖及關愛應具更重要。
　　  ⑶處遇建議：
　　　　①兩造皆能滿足丁○○生心理需求，又丁○○尚且年幼，正
          值同時極需父母關愛、呵護之年紀，倘若兩造共同行
          使或負擔其權利義務之情況，應得令丁○○持續獲得父
          母親之關懷及實際陪伴成長，對於丁○○身心之健全發
          展應較單獨由一方行使負擔為有利；然兩造離異，為
          使丁○○得有一長期穩定之成長環境，勢得衡酌兩造優
          勢從中擇一任丁○○之主要照顧者。
　      ②由父母適性比較原則及被上訴人為過去之主要照顧  
          者，認現階段由被上訴人擔任主要照顧之人，並得單
          獨決定部分丁○○權利義務行使負擔之事項，能謂符合
          丁○○之最佳利益。
　　    ③對於丁○○權利義務之行使或負擔由兩造共同任之，並
          由被上訴人擔任丁○○主要照顧者，而有關丁○○之出入
          境、戶籍、就學、一般醫療、住居所等事項由被上訴
          人單獨決定，其餘事項則由兩造共同決定，應較符合
          丁○○之最佳利益。
　　⒊經衡酌上開情狀及訪視結果，審酌兩造在身心、經濟、居
      住、陪伴時間方面均適合擔任丁○○之親權人，況且，兩造
      皆極力爭取丁○○之親權，而丁○○尚屬年幼，正值極需父母
      關愛、呵護之年紀，倘若維持兩造共同行使負擔其權利義
      務之情況，應得令丁○○持續獲得父母親之關懷及實際陪伴
      成長，對於丁○○身心之健全發展應較單獨由一方行使負擔
      為有利。又審酌兩造目前住所相隔相當距離，且丁○○自出
      生起即由被上訴人擔任主要照顧者，被上訴人對於丁○○之
      照顧及相關事務之安排，亦較能細緻、周全考慮丁○○之心
      理需求，是認由被上訴人擔任丁○○主要照顧之人，並得單
      獨決定部分丁○○權利義務之行使負擔之事項，應較符合其
      之最佳利益。是以，本件堪認對於丁○○權利義務之行使或
      負擔，由兩造共同任之，並由被上訴人擔任丁○○主要照顧
      之人，而有關丁○○之出入境、戶籍、就學、一般醫療、住
      居所及申領相關補助、津貼等事項得由被上訴人單獨決定
      ，其餘事項則由兩造共同決定，應屬妥適。
  ㈣原審關於會面交往方式及扶養費用給付之酌定，亦屬妥適：
　　⒈按法院得依請求或依職權，為未行使或負擔權利義務之一
      方酌定其與未成年子女會面交往之方式及期間，為民法第
      1055條第5項前段所明定。又法院酌定、改定或變更父母
      對於未成年子女權利義務之行使或負擔時，得命交付子女
      、容忍自行帶回子女、未行使或負擔權利義務之一方與未
      成年子女會面交往之方式及期間、給付扶養費、交付身分
      證明文件或其他財物，或命為相當之處分，並得訂定必要
      事項。家事事件法第107條第1項亦定有明文。查會面交往
      乃基於親子關係所衍生之自然權利，不僅為未同住之父或
      母之權利，更為未成年子女之權利，本件雖酌定對於兩造
      未成年子女丁○○之權利義務行使或負擔由兩造共同任之，
      且由被上訴人負主要照顧之責，惟未成年子女丁○○同需父
      母兩性親情之關愛，為使上訴人與未成年子女丁○○定期會
      面交往，以兼顧未成年子女人格及心性之正常發展，並滿
      足親子孺慕之情，自有酌定上訴人與未成年子女丁○○會面
      交往期間及方式之必要，爰酌定上訴人與未成年子女丁○○
      會面交往之方式、時間及兩造應遵守事項如原判決附表二
      所示。
　　⒉丁○○扶養費部分：
　    ⑴按父母對於未成年之子女，有保護及教養之權利義務，
        民法第1084條第2項定有明文，此所謂保護及教養之權
        利義務，包括扶養在內。且依民法第1116條之2之規定
        ，父母對於未成年子女之扶養義務，不因離婚而受影響
        。
　　　⑵本件兩造已離婚，且已酌定丁○○權利義務之行使或負擔
        由兩造共同任之，並由被上訴人擔任主要照顧者，已如
        上述，而依上開規定，上訴人並不因此免予負擔扶養義
        務。惟於丁○○4足歲開始就讀幼兒園中班前（即於112年
        6月30日前），業經酌定未成年子女丁○○會面交往方式
        為各自與兩造同住，由兩造輪流照顧各1週，本應由兩
        造在各自照顧未成年子女丁○○時間內，各自負擔丁○○之
        扶養費用，且因兩造與丁○○照顧同住時間不分軒輊，無
        相互找補扶養費用之必要，被上訴人於原審亦當庭表示
        如兩造各一周之照顧時間，無扶養費問題，由兩造各自
        負擔等語（見原審110年9月14日言詞辯論筆錄）。（被
        上訴人請求上訴人應自判決確定之日起至112年6月30日
        止之期間，按月給付其丁○○之扶養費部分，經原審駁回
        此部分請求，被上訴人並未對之不服）。
　　　⑶另就自112年7月1日起，丁○○除每月第一、三、五週之週
        五下午6時，至當週週日下午5時與上訴人會面交往外，
        其餘時間均與被上訴人同住，並由被上訴人照顧，則於
        此期間，關於上訴人應負擔之扶養費，因兩造未能達成
        協議，則被上訴人請求法院一併酌定上訴人應按月給付
        丁○○之扶養費，於法有據。
　　    ①按扶養之程度，應按受扶養權利者之需要，與負扶養
          義務者之經濟能力及身分定之。負扶養義務者有數人
          ，而其親等同一時，應各依其經濟能力分擔義務，民
          法第1119條、第1115條第3項分別定有明文。又按法
          院命給付扶養費之負擔或分擔，得審酌一切情況，定
          其給付之方法，不受聲請人聲明之拘束。前項給付，
          法院得依聲請或依職權，命為一次給付、分期給付或
          給付定期金，必要時並得命提出擔保。法院命給付定
          期金者，得酌定逾期不履行時，喪失期限利益之範圍
          或條件，並得酌定加給之金額。但其金額不得逾定期
          金每期金額之2分之1，家事事件法第100條第1、2、4
          項亦有明文。
　      ②就扶養費用數額部分，被上訴人主張依行政院主計總
          處公布之107年臺中市每人每月平均支出2萬7409元，
          作為核算扶養費之基準，依此推算主張上訴人應負擔
          丁○○每月之扶養費用為1萬5000元云云，惟查，受扶
          養權利人即丁○○將來與被上訴人居住於臺中市境內，
          依行政院主計總處統計公布家庭收支調查之臺中市10
          9年度平均每人月消費支出為2萬4187元，及參酌衛生
          福利部社會救助及社工司公布之110年度臺灣省最低
          生活費為1萬4596元等節（見卷附之平均每人月消費
          支出-按區域別分及歷年最低生活費一覽表）。復參
          酌：⑴被上訴人學歷為大學畢業，目前從事貸款業務
          ，每月收入約2萬餘元，並有購置百科全書之15萬元
          分期付款債務，其108年所得為2萬0803元，名下無任
          何財產，其健、勞保均投保於頂竑企業社，勞保投保
          薪資為2萬3800元；⑵上訴人學歷為大學畢業，其目前
          與家人共同從事精緻農業，自述平均月收入約為5萬
          元，另有200萬元貸款債務，每月須償還2萬元，其10
          8年度所得僅92元，名下則有田賦、投資各1筆，財產
          總額為126萬7800元，健保投保在南投縣埔里鎮農會
          ，勞保則已於102年9月9日退保，當時投保薪資為1萬
          9200元等節，業據兩造到庭陳明在卷，並有全戶戶籍
          資料（完整姓名）查詢結果附於原法院109年度家暫
          字第19號卷內、與上揭訪視調查報告及兩造稅務電子
          閘門財產所得調件明細表、法務部-健保資訊連結作
          業查詢紀錄、勞保局被保險人投保資料查詢、勞保投
          保單位基本資料等件在卷可明。在整體上上訴人收入
          應較被上訴人為高且穩定，其經濟狀況及財產資力等
          條件亦略優於被上訴人，於能力上、客觀上可得負擔
          較高比例之扶養義務，又法院既已酌定丁○○之權利義
          務行使或負擔由兩造共同任之，並由被上訴人擔任主
          要照顧者，被上訴人即為實際負責丁○○生活照顧責任
          之人，其所付出之勞力、心力、提供之生活基本設備
          等，亦當可評價為扶養費之一部。再依前揭兩造每月
          薪資所得推算，兩造每月較為穩定的平均收入總額可
          達7萬元以上的水準，以此計算被上訴人、上訴人及
          丁○○一家3人每月日常生活需求開銷，平均每人每月
          可分配達2萬元以上。是考量上述各項因素、兩造意
          見、子女之生活開銷多有與家人共用共享情形，且未
          成年子女的扶養費容有隨著其年紀的增長而有日益增
          加、升高之可能等一切情況，堪認丁○○將來之每月扶
          養費以2萬4187元為準據，並由上訴人負擔其中之1萬
          5000元（約負擔60.2%），被上訴人負擔剩餘之9187
          元（約負擔40.6%），尚屬合理適當，並能確保丁○○
          之生活品質，且與本件當事人真實生活的實情、能力
          、收入狀況相符，對上訴人而言，亦非顯然不合情理
          ，或為全然無法達成之要求。是被上訴人請求上訴人
          應自112年7月1日起，至丁○○成年之日止，按月於每
          月15日前給付被上訴人關於丁○○之扶養費1萬5000元
          ，於法有據。
　    ⑷又因扶養費乃維持受扶養權利人生活所需之費用，其費
        用之需求係陸續發生，並非應一次清償或已屆清償期之
        債務而得命分期給付，屬定期金性質，為維護丁○○之最
        佳利益，並使上訴人切實履行給付子女扶養費之義務，
        爰依上開規定併諭知如上訴人遲誤一期履行，當期以後
        之1至3期之給付視為亦已到期，以確保丁○○即時受扶養
        之權利。
　㈤綜上所述，兩造婚姻已有破綻，且被上訴人非屬可歸責較重
    之一方，其請求離婚，為有理由；另原審酌定丁○○權利義務
    之行使或負擔，由兩造共同任之，有關如原判決附表一所示
    之事項，由被上訴人單獨決定，其餘事項由兩造共同決定，
    並由被上訴人擔任主要照顧者，另關於會面交往方式及扶養
    費用給付之酌定，均稱妥適，原審就此為上訴人敗訴之判決
    ，核無違誤。上訴人就其敗訴部分上訴，指摘原判決不當，
    求予廢棄改判，為無理由，其上訴應予駁回。
　㈥本件事證已臻明確，兩造其餘攻擊或防禦方法及所用證據，
    經本院斟酌後，認為均不足以影響本判決之結果，不另論列
    。
六、據上論結，本件兩造之上訴，均無理由，判決如主文。
中　　華　　民　　國　　111 　年　　5 　　月　　3 　　日
                家事法庭    審判長法　官  王  銘
                                  法　官  高英賓
                                  法　官  張國華
正本係照原本作成。
如不服本判決，須於收受判決送達後20日內向本院提出上訴書狀
，其未表明上訴理由者，應於提出上訴後20日內向本院提出上訴
理由書狀（均須按他造人數附具繕本）。因疫情而遲誤不變期間
，得向法院聲請回復原狀。
上訴時應提出委任律師為訴訟代理人之委任狀。具有民事訴訟法
第466條之1第1項但書或第2項之情形為訴訟代理人者，另應附具
律師及格證書及釋明委任人與受任人有該條項所定關係之釋明文
書影本。如委任律師提起上訴者，應一併繳納上訴審裁判費。

                                  書記官  柯孟伶
　　　　　　　　　　　　　　　　　
中　　華　　民　　國　　111 　年　　5 　　月　　3 　　日